【裁判字號】    96,上,961
【裁判日期】    970122
【裁判案由】    撤銷會議決議
【裁判全文】
臺灣高等法院民事判決                   96年度上字第961號
上  訴  人  老莊大廈管理委員會
法定代理人  乙○○
訴訟代理人  丙○○
被  上訴人  甲○○
上列當事人間請求撤銷會議決議事件，上訴人對於中華民國96年
9月20日臺灣士林地方法院96年度訴字第842號第一審判決提起上
訴，本院於97年1月8日言詞辯論終結，判決如下：
    主  文
上訴駁回。
第二審訴訟費用由上訴人負擔。
    事實及理由
一、本件被上訴人起訴主張：被上訴人為老莊大廈區分所有權人
    ，上訴人之法定代理人即上訴人之主任委員乙○○，於民國
    96年5月11日召開96年度老莊大廈區分所有權人會議（下稱
    系爭區分所有權人會議），惟未依老莊大廈規約（下稱系爭
    規約）第3條第2項之規定，將會議討論事項於開會前15日以
    書面通知各區分所有權人，故其召集程序於法不合；且系爭
    會議之決議方式未依系爭規約第7條第3項之規定，按分區分
    配名額選舉管理委員，未採「無記名單記法」之選舉方式，
    卻採「記名單記法」之選舉方式，其決議方法亦於系爭規約
    有違；又被上訴人已於系爭區分所有權人會議進行時當場提
    出異議，對會議之召集程序、決議方法表示反對，然會議主
    席乙○○置之不理，系爭區分所有權人會議之決議於法未合
    ，爰依民法第56條第1項、第2項之規定提起本訴，求為命上
    訴人於96年5月11日所召開之系爭區分所有權人會議所為決
    議應予撤銷之判決。
二、上訴人則以：上訴人並非如一般社團法人或公司，有酬薪及
    全職工作等，故於召集程序或決議方法等皆會偶有瑕疵，惟
    最終均以多數人意思為決議之依據；老莊大廈社區共128位
    區分所有權人，系爭區分所有權人會議出席人數達到98人，
    已遠超過2/3，自得於該次會議修訂系爭規約，若僅因少數
    人對社區決議與選舉結果不服，就以程序瑕疵為由，要求撤
    銷決議，實屬不合情理。上訴人確已以書面通知所有區分所
    有權人，至於通知日期雖較規定稍晚，惟亦無個人權益遭受
    實質損害。又因本次出席人數已遠超過2/3，故於會中以過
    半數表決通過改採記名法選舉管理委員，被上訴人雖當場表
    示異議，然因此表決方式較法律規定更為嚴格，亦無個人權
    益遭受實質損害等語，資為抗辯。
三、原審為上訴人敗訴判決，上訴人聲明不服，提起上訴，其上
    訴聲明為：(一)、原判決廢棄。(二)、被上訴人在第一審之
    訴駁回。而被上訴人則於本院答辯聲明：上訴駁回。
四、本件經依民事訴訟法第463條準用同法第270條之1第1項第3
    款規定，整理並協議簡化爭點及不爭執點後，兩造同意僅就
    言詞辯論時所陳述之事實及主張之法律關係為論斷。查本件
    兩造不爭執之事項為：(一)、被上訴人為老莊大廈區分所有
    權人。(二)、上訴人之法定代理人即上訴人主任委員乙○○
    於96年5月11日召開系爭區分所有權人會議，未將會議討論
    事項於開會前15日以書面通知各區分所有權人。(三)、系爭
    區分所有權人會議按分區分配名額選舉管理委員時，係採「
    記名單記法」之選舉方式。(四)、被上訴人已於系爭區分所
    有權人會議進行時當場提出異議，對會議之召集程序、決議
    方法表示反對。惟被上訴人主張系爭區分所有權人會議之召
    集程序及決議方法違反系爭規約之規定，伊得提起撤銷之訴
    等情，則為上訴人所否認，並以前開情詞置辯。是本件兩造
    間重要爭執之點厥為：系爭區分所有權人會議之召集程序及
    決議方法是否違反系爭規約之規定而得以撤銷？茲析述如下
    ：
(一)、按「總會之召集程序或決議方法，違反法令或章程時，社
      員得於決議後三個月內請求法院撤銷其決議，但出席社員
      ，對召集程序或決議方法，未當場表示異議者，不在此限
      。總會決議之內容違反法令或章程者，無效。」民法第56
      條第1項、第2項分別定有明文。而公寓大廈管理條例對於
      區分所有權人會議之召集程序、決議方法或其決議之內容
      違法時，究應如何處理，並無明文規定，惟依區分所有權
      人團體係由區分所有權人集合而成之社員團體以觀，其性
      質猶如民法中之社團總會；又區分所有權人團體固非社團
      ，無獨立之法人格，然依公寓大廈管理條例第36條、第38
      條第1項之規定，管理委員會之職務之一即在執行區分所
      有權人會議決議之事項，且具有當事人能力。是為給予救
      濟途徑、便利紛爭之解決，應認區分所有權人會議如有召
      集程序、決議方法上之瑕疵，或其決議之內容違法時，各
      區分所有權人得類推適用民法第56條之規定，以管理委員
      會為上訴人，或提起撤銷區分所有權人會議決議之訴，或
      逕行訴請確認區分所有權人會議決議無效之訴。本件被上
      訴人為老莊大廈區分所有權人，是被上訴人以老莊大廈管
      理委員會為上訴人提起本件撤銷系爭區分所有權人會議決
      議之訴，於法並無不合。
(二)、次按區分所有權人會議，應由召集人於開會前10日以書面
      載明開會內容，通知各區分所有權人。但有急迫情事須召
      開臨時會者，得以公告為之；公告期間不得少於2日。公
      寓大廈管理條例第30條第1項固定有明文。惟此係法律針
      對區分所有權人會議之召集，所為最低限度之規定，各社
      區仍得另以規約為較高限度之規定。而系爭規約第3條第2
      項係規定，區分所有權人會議，應由召集人於開會前15日
      以書面載明開會內容，通知各區分所有權人（見原審卷第
      12至13頁）。則上訴人之主任委員乙○○於召集屬於定期
      會議性質之系爭區分所有權人會議時，即應依系爭規約之
      規定，於開會前15日通知各區分所有權人。而依系爭區分
      所有權人會議開會通知所載，發文日期為96年4月30日（
      見原審卷第32頁），縱使該通知於發文當日即時發送予各
      區分所有權人，距離同年5月11日開會日，亦僅有11日，
      仍不足系爭規約所規定之15日。堪認被上訴人主張系爭區
      分所有權人會議召集程序違反系爭規約第3條第2項規定等
      情為真正。
(三)、又按委員名額未按分區分配名額時，採記名單記法選舉，
      並以獲出席區分所有權人及其區分所有權比例多者為當選
      ；委員名額按分區分配名額時，採無記名單記法選舉，並
      以獲該分區區分所有權人較多者為當選，系爭規約第7條
      第3項第1款、第2款規定甚明。系爭區分所有權人會議既
      係按分區分配名額選舉管理委員，即應依系爭規約之規定
      ，採無記名單記法選舉。惟系爭區分所有權人會議卻採記
      名單記法選舉分區分配之管理委員（見原審卷第86至263
      頁），堪信被上訴人主張系爭區分所有權人會議關於選舉
      管理委員之決議方法違反系爭規約第7條第3項第2款規定
      等情亦為真實。雖上訴人辯稱系爭區分所有權人會議出席
      人數已逾2/3，自得於該次會議修訂系爭規約，且針對被
      上訴人之異議，已於會中以過半數表決通過改採記名法選
      舉管理委員云云。惟為被上訴人所否認，經查：１、依系
      爭區分所有權人會議之開會通知所載議程，並未包括修改
      系爭規約中關於區分所有權人會議召集程序及管理委員選
      舉方法之提案（見原審卷第32頁）。２、系爭區分所有權
      人會議之會議記錄，除載有修改管理委員之任期為2年，
      及修改系爭規約應經區分所有權人連署記名過半數以上之
      決議外（見原審卷第68至70頁），並無修改系爭規約中關
      於區分所有權人會議召集程序及管理委員選舉方法之提案
      或決議，亦無針對被上訴人異議而為討論及決議之記載。
      ３、另系爭區分所有權人會議之會議記錄提案2，係關於
      管理委員會之召開程序，並一致決議：管理委員會應於召
      開前15日將所有討論事項張貼於電梯內公告，讓住戶有發
      表意見之空間，管理委員會之決議，應採記名表決以示負
      責，並張貼於電梯內公告各住戶（本院卷第69頁）。顯非
      針對區分所有權人會議之召集程序及管理委員之選舉方法
      所為之決議。足見上訴人所辯上情，並非可採。
(四)、系爭區分所有權人會議決議之召集程序及決議方法既有違
      反系爭規約之情事，被上訴人又為老莊大廈區分所有權人
      ，並對上開違反規約情形當場表示異議，有如前述，則被
      上訴人依民法第56條之規定，於系爭區分所有權人會議決
      議後3個月內之96年8月8日訴請撤銷系爭區分所有權人會
      議決議，自屬有據。
五、綜上所述，被上訴人訴請撤銷上訴人於96年5月11日所召開
    之系爭區分所有權人會議所為決議，即屬正當，應予准許。
    原審為上訴人敗訴判決，核無不合，上訴意旨指摘原判決不
    當，求予廢棄改判，為無理由，應予駁回。又本件事證已臻
    明確，兩造其餘攻擊、防禦方法經逐一審酌後，認與判決結
    果不生影響，無再論述之必要，附此敘明。
六、據上論結，本件上訴為無理由，依民事訴訟法第449條第1項
    、第78條，判決如主文。
中    華    民    國    97    年    1     月    22    日
                  民事第十庭
                        審判長法  官  黃豐澤
                              法  官  蕭艿菁
                              法  官  吳光釗
正本係照原本作成。
上訴人如不服本判決，應於收受送達後20日內向本院提出上訴書
狀，其未表明上訴理由者，應於提出上訴後20日內向本院補提理
由書狀（均須按他造當事人之人數附繕本）上訴時應提出委任律
師或具有律師資格之人之委任狀；委任有律師資格者，另應附具
律師資格證書及釋明委任人與受任人有民事訴訟法第466條之1第
1項但書或第2項（詳附註）所定關係之釋明文書影本。
中    華    民    國    97    年    1     月    22    日
                              書記官  林麗觀
附註：
民事訴訟法第466條之1（第1項、第2項）：
對於第二審判決上訴，上訴人應委任律師為訴訟代理人。但上訴
人或其他法定代理人具有律師資格者，不在此限。
上訴人之配偶、三親等內之血親、二親等內之姻親，或上訴人為
法人、中央或地方機關時，其所屬專任人員具有律師資格並經法
院認為適當者，亦得為第三審訴訟代理人。


司法院資訊處製作；財團法人民間司法改革基金會備份。
